【裁判字號】    97,交聲,448
【裁判日期】    970606
【裁判案由】    違反道路交通管理處罰條例聲明異議
【裁判全文】
臺灣士林地方法院交通事件裁定         97年度交聲字第448號
原處分機關  臺北市交通事件裁決所
異  議  人
即受處分人  甲○○
上列異議人因違反道路交通管理處罰條例案件，對於臺北市交通
事件裁決所於民國97年4 月16日所為之處分（原處分案號：北市
裁二字第裁22-AEW536942號），聲明異議，本院裁定如下：
    主  文
原處分撤銷。
甲○○不罰。
    理  由
一、原處分意旨略以：異議人即受處分人甲○○所有原車號8483
    -DM 號自用一般小貨車於民國97年1 月25日15時5 分許，在
    臺北市○○街有「停車位置不依規定」之違規，故依道路交
    通管理處罰條例第56條第1 項第9 款，處罰鍰新臺幣600 元
    等語。
二、聲明異議意旨略以：伊於95年5 月8 日將車牌繳銷，原停放
    在友人停車場，嗣於97年1 月22日，將車吊回來準備修理領
    牌再使用，不甚被舉發違停，不是故意冒犯，請將稅金部份
    從寬、從輕發落等語。
三、按停車時間、位置、方式及車種，如公路主管機關、市區道
    路主管機關或警察機關有特別規定時，應依其規定；汽車駕
    駛人停車時，停車時間、位置、方式、車種不依規定者，處
    新臺幣6 百元以上1 千2 百元以下罰鍰，道路交通安全規則
    第112 條第1 項第15款、道路交通管理處罰條例第56條第1
    項第9 款，固分別定有明文。惟按前揭公路主管機關、市區
    道路主管機關或警察機關所作之特別規定，因涉及人民權利
    之限制，應有「法律保留」原則之適用，易言之，該規定須
    經法律授權以命令為補充規定，且其授權之目的、範圍及內
    容必須具體明確，方符憲法第23條之意旨（照司法院大法官
    會議解釋釋字第402 號解釋意旨參照），否則即難逕以人民
    違反規定而遽以處罰。
四、查臺北市政府於95年7 月11日以府交一字第09584692300 號
    公告「自95年9 月1 日零時起，全日禁止未懸掛號牌汽機車
    車輛停放本市○○道路」，此有該公告影本在卷可查。而異
    議人所有原車牌號碼8483-DM 號自用一般小貨車，於97年1
    月25日未懸掛號牌，停放在臺北市○○區○○街2 段384 號
    往前50公尺處，有臺北市政府環境保護局辦理無牌堪用車輛
    會勘紀錄表及所附採證照片附卷可證，是異議人違反前揭公
    告之規定而停車之事實，堪予認定。
五、然臺北市政府前揭公告，就其形式觀之，乃係基於道路交通
    管理處罰條例第5 條授權，對多數不特定使用臺北市○○道
    路之人民，就停車之一般事項所作抽象對外發生法律效果之
    規定，性質上屬行政程序法第150 條第1 項所指之法規命令
    ，依同條第2 項規定，除應於內容中明列其法律授權之依據
    ，並不得逾越法律授權之範圍與立法精神。而觀諸道路交通
    管理處罰條例第5 條規定「為維護道路交通安全與暢通，公
    路或警察機關於必要時，得就下列事項發布命令：一、指定
    某線道路或某線道路區段禁止或限制車輛、行人通行，或禁
    止穿越道路，或禁止停車及臨時停車。二、劃定行人徒步區
    。」及參酌前揭行政程序法第150 條第2 項之規定可知：A
    、本條授權訂定法規命令之行政機關須為公路或警察機關。
    B 、發布命令之目的必須是為「維護道路交通安全與暢通」
    。C 、須有發布命令之必要性（即採取之方法應有助於目的
    之達成、有多種同樣能達成目的之方法時，應選擇對人民權
    益損害最少者、採取之方法所造成之損害不得與欲達成目的
    之利益顯失均衡，參見行政程序法第7 條）D 、有關第一款
    之禁止事項，僅能就指定某線道路或某線道路區段發布命令
    ，且因現代社會資訊發達，雖極易取得，但同時因資訊爆炸
    ，亦容易漏失而不知，故該該公告宜在指定之某線道路樹立
    明顯之標誌，使民眾知悉，並提醒注意。但查，前揭公告有
    下列原因，應認係無效之法規命令：
  (一)依公路法第3 條規定，臺北市○○○○○路主管機關，得依
    道路交通管理處罰條例第5 條規定發布法規命令。惟細鐸前
    揭公告之內容：「自95年9 月1 日零時起，全日禁止未懸掛
    號牌汽機車車輛停放本市○○道路」，乃就未懸掛號之汽機
    車輛在『全市○○道路全時段』發布禁止停車之命令，顯與
    前揭D 項要求不符，而有逾越授權法律之情事，依照行政程
    序法第158 條第1 項第1 款，該法規命令應為無效。
  (二)況該公告載明係依據道路交通管理處罰條例第5 條而定，但
    卻於公告事項第一項列載行政目的包括「避免未懸掛號牌車
    輛占用道路進而影響市容景觀」，該此部分市容景觀維護，
    顯與授權法律規定「維護道路交通安全與暢通」之目的不同
    ，亦有違行政程序法第150 條第2 項所定不得逾越授權法律
    之立法精神之疑慮。
  (三)前揭公告，禁止未懸掛號牌之汽機車停放在全市○○道路。
    然而相同交通狀況之處所，遭懸掛號牌之汽機車占用停放如
    不會妨礙道路交通安全與暢通？何以未懸掛號牌之汽機車即
    會妨礙道路交通安全與暢通？同一地點、同一時段，如允許
    懸掛號牌之汽機車停放，似可推知該時該地若有車輛停放均
    不至於影響該處之交通安全及暢通！則未懸掛號牌之汽機車
    停放，何以會影響交通安全及暢通？禁止未懸掛號牌之汽機
    車停放又何以有助於交通安全及暢通？凡此種種，均難以區
    分想像，前揭公告能否有達到維護交通安全及暢通目的？是
    否具有必要性，並非無疑。且是否具堅強之正當理由，對於
    未懸掛號牌之車輛採取差別待遇，亦非全無疑義。
  (四)由臺北市政府就未懸掛車牌之車輛取締行政流程，係先經臺
    北市政府環境保護局派員張貼公告，待7 日車輛所有人仍未
    將車移置路外停車空間，再另案由臺北市政府環境保護局會
    請警察機關依法製單舉發（見卷附之臺北市政府警察局北投
    分局97年3 月14日北市警投分交字第09733294200 號函說明
    欄第二項之記載及臺北市政府環境保護局辦理無牌堪用車輛
    會勘紀錄表）觀之，可以得知臺北市政府環境保護局係第一
    線執法機關，且為主辦機關，具有交通違規舉發權責之交通
    警察，反而退居第二線為配合機關，據此臺北市政府發布此
    法規命令之主要行政目的，衡情應較著重於臺北市環境保護
    局所轄之「市容景觀維護」職權，而非「道路交通安全與暢
    通」，再參酌前述有關該公告能否有助交通安全及暢通之疑
    慮，則臺北市○○○○道路交通管理處罰條例第5 條發布前
    揭法規命令，難認無便宜引用法條發布法規命令以遂行授權
    法律所無行政目的之嫌，易言之，即該法規命令應已違反不
    當聯結禁止原則。（臺北市政府如欲達成維護市容景觀之目
    的，允宜在環保法律中尋找授權依據，在授權之目的、範圍
    內，訂定法規命令，據以執法，方屬正辦）
六、綜上所述，本件異議人所有車輛雖不依臺北市政府95年7 月
    11日以府交一字第09584692300 號公告之規定，未懸掛號牌
    停放在臺北市○○區○○街2 段384 號往前50公尺處。然因
    前揭公告非屬有效之法規命令，不得據以限制異議人停放車
    輛之權益。且該位置亦非禁止有牌照車輛停放，從而原處分
    認異議人為汽車駕駛人停車時，有停車位置不依規定之違規
    ，即有不當，異議人不服聲明異議，所持理由雖非可採，惟
    原處分既有可議，爰依法將之撤銷，並另為異議人不罰之諭
    知。
據上論斷，應依道路交通管理處罰條例第87條第1 項，道路交通
案件處理辦法第20條，裁定如主文。
中    華    民    國    97    年    6     月    6     日
                  交通法庭法  官 周群翔
以上正本證明與原本無異。
如不服本裁定，應於送達後5 日內，向本院提出抗告狀。
                          書記官 劉育君
中    華    民    國    97    年    6     月    6     日


司法院資訊處製作；財團法人民間司法改革基金會備份。
